【裁判字號】    99,民公訴,3
【裁判日期】    991207
【裁判案由】    違反公平交易法
【裁判全文】
智慧財產法院民事判決
                                     99年度民公訴字第3號
原      告  美商Vita-Mix有限公司（Vita-Mix Corporation）
法定代理人  羅利‧康那（Lor.
訴訟代理人  陳麗如律師
            王傳賢律師
被      告  臣品企業有限公司
法定代理人  陳姿曲
訴訟代理人  林正隆律師
上列當事人間違反公平交易法事件，本院於99年11月23日言詞辯
論終結，判決如下：
    主  文
被告不得就如附表一所示之「型號SUPER MUM BL-1200全方位專
業營養機」商品為製造、販賣、陳列、廣告或於網路網頁或其他
傳播媒體為廣告、推介之為行。
訴訟費用由被告負擔。
    事實及理由
一、原告起訴主張：
  (一)原告生產銷售之Vita-Mix TNC全營養調理機，擁有80年以上
    之歷史，該等產品之外型設計，為全世界消費者所普遍認知
    之著名外觀設計。前揭Vita-Mix調理機獨特之容杯及基座並
    經原告在美國分別獲准註冊取得立體商標之保護（美國註冊
    號數0000000 及0000000 ），在台灣前揭Vita-Mix TNC全營
    養調理機早於十多年前即開始進口至台灣販售，而原告及台
    灣總代理商在國內多年來花費鉅資努力宣傳廣告及推廣前揭
    Vita-Mix調理機，以舉辦眾多活動、座談會、演講等方式，
    示範使用及展示前揭Vita-Mix調理機之效能優點；並聘請前
    名主播陳月卿、立委高金素梅等眾多名人擔任活動宣傳代言
    人，為前揭Vita-Mix調理機進行宣傳廣告代言，另於電視購
    物台長期公開播送廣告宣傳，以現場直播接受電話訂購方式
    宣傳廣告，即以97年為例，即在Viva電視購物台以現場直播
    宣傳廣告播放17次，每次播出時間長達2 小時，並於該台一
    再重播，重播次數共142 次，每次播出時間均超過1 個小時
    ，幾乎每2 天即播1 次，每2 天即可在電視上看到Vita-Mix
    TNC 全營養調理機超過一個小時之長時間宣傳廣告，97年全
    年電視廣告時間即超過176 個小時以上，且前揭Vita-Mix
    TNC 全營養調理機並經國內各雜誌書籍大量介紹推薦及刊登
    廣告，均可見原告與總代理商努力於台灣為前揭Vita-Mix調
    理機廣告宣傳建立廣大知名度，此經以網路上Google搜尋引
    擎搜尋前揭Vita-Mix調理機，約有1,260,000 個網站有展售
    或介紹前揭Vita-Mix調理機，足以窺知。
  (二)詎被告臣品企業有限公司竟抄襲原告前揭Vita-Mix TNC全營
    養調理機之商品外觀，製造與原告前揭Vita-Mix TNC全營養
    調理機商品外觀高度近似之調理機（型號SUPER MUMBL-1200
    ）在市面上販售，由被告之產品照片可見，該抄襲原告前揭
    Vita-Mix TNC全營養調理機之型號SUPER MUMBL-1200全方面
    專業營養機不僅容杯及杯蓋外觀與前揭Vita-Mix調理機完全
    相同，完全抄襲模仿原告首創之上方圓形下方四方形飾以四
    面菱形花紋之容杯之重要商品表徵，其基座造型、操作控制
    面板、面板上開關及調速鈕之位置均完全相同，足見其係以
    原告前揭Vita-Mix調理機為藍本，抄襲模仿之意圖甚明，且
    其紙箱包裝圖案亦刻意抄襲原告以蔬果充滿原告前揭容杯及
    佈滿四周的著名圖案為相近似的表現方式，實已與原告商品
    混淆，其刻意抄襲原告前揭Vita-Max全營養調理機之商品外
    觀， 榨取原告之努力成果， 顯見被告意圖利用原告及前揭
    Vita-Mix調理機在市場上之知名度及形象，以原告前揭產品
    為抄襲對象，企圖使消費者產生相同品質功效之聯想，以增
    進自己的銷貨數量，積極榨取原告努力之成果，其所為係不
    公平之搭便車行為，企圖使消費者對原告與被告之商品陷於
    混淆誤認，並企圖使消費者產生相同品質功效之聯想，實已
    侵害以品質服務等效能競爭本質之公平競爭，並具有侵害商
    業競爭倫理之可非難性，對競爭者顯失公平，並已侵害原告
    之權益，顯有足以影響交易秩序之顯失公平行為，而有違反
    公平交易法第24條之規定，依公平交易法第30條規定，事業
    違反本法之規定，致侵害他人權益者，被害人得請求除去之
    ，有侵害之虞者，並得請求防止之，則原告自得請求禁止產
    銷侵害原告權益之系爭商品。並聲明：1.被告不得就如附表
    一所示之「型號SUPER MUM BL-1200全方位專業營養機」商
    品為製造、販賣、陳列、廣告或於網路網頁或其他傳播媒體
    為廣告、推介之行為。2.訴訟費用由被告負擔。
二、被告則以：
  (一)原告起訴意旨稱其為世界知名之食品調理機生產廠商，所生
    產之食品調理機以高品質聞名於世，其所生產之Vita-Max全
    營養調理機，係擁有80年以上歷史，該產品外型設計為全世
    界消費者所普遍認知之著名外觀設計等語云云，惟查，原告
    雖提出美國商標證書稱其產品已獲美國立體商標，然此僅能
    證明其在美國有立體商標權之事實，而原告在我國並無相同
    之商標權，則其是否為著名商標？是否為全世界消費者所普
    遍認知之著名外觀設計？殊不能以其在美國曾獲有立體商標
    權，即稱有該等著名及全世界普遍認知之事實，此應由原告
    舉證以實其說。原告雖再提出原證三舉辦宣傳活動之記錄、
    原證四電視廣告播送時段表、原證五Vita-Max於雜誌廣告及
    報導、原證六網路搜尋結果等，稱其於我國地區多年來花費
    鉅資努力宣傳及推廣產品等語云云，惟原告提出之上開證物
    ，亦僅能證明其有行銷、廣告之事實，亦無法據此得出Vita
    -Max及其外觀設計為著名商標、其產品為全世界消費者所普
    遍認知之結論。
  (二)被告之「SUPER MUM BL-1200 全方位專業營養機」產品，其
    主要結構係自行研發設計，除已取得我國新型第M331944 號
    專利外，亦同獲日本、大陸專利（參被證一：專利證書彩色
    影本），甚至亦曾獲2009年台北國際發明暨技術交易展之發
    明競賽銀牌獎（參被證二：獎狀彩色影本），而其容杯部分
    則有二組，一組為方杯（此為被告委託之製造商製造提供，
    參附件一照片）、另一則為圓杯（此為被告自行開模並委託
    製造商製造，參附件二照片），被告之上揭產品不論就產品
    內部設計、亦或外觀部分，均與原告之產品大不相同；再者
    ，被告係以「SUPER MUM 」之品牌行銷，該「SUPER MUM 」
    亦業經我國智慧財產局准予商標專用權在案（參被證三：商
    標證書影本），另被告用以行銷之廣告DM，亦為自行設計（
    參被證四：被告之廣告DM），並非原告所稱之抄襲其廣告圖
    案，因此，被告之產品絕無原告所稱之抄襲情事，亦絕不可
    能使消費者產生混淆。近年來，被告於亦花費鉅資、人力，
    致力於電子媒體及實體商店內之廣告及宣傳，依東森購物之
    廣告文宣所示，被告之「SUPER MUM 」產品，於98年之上半
    年度銷售排行為第七名（參證物八：東森購物之廣告資料）
    ，顯見被告之「SUPER MUM 」品牌於市場亦具甚高之知名度
    。
  (三)原告雖稱被告違反公平交易法第20條、第24條之規定，並依
    公平交易法第30條之規定主張排除侵害，惟原告就其產品之
    Vita-Max品牌、外觀設計是否為消費者普遍認知？被告之產
    品與其產品有何相似？是否已使消費者產生混淆？等事實，
    均未舉證證明之，實則，被告係長期以自有品牌 「 SUPER
    MUM」行銷廣告，產品外觀設計亦與原告之產品完全不相似
    ，被告除無抄襲原告產品之事實外，亦從未聽聞有何消費者
    產生混淆之情形，何況，調理機之產品，一般消費者所注重
    者，乃在於其實際使用之效果，與產品外觀完全無涉，而被
    告於此部分之研發設計，亦獲有多國專利，被告之產品其使
    用效果佳，此始為廣受消費者喜好、銷售成績優良之原因，
    絕非原告所稱之被告抄襲其產品外觀而來。並聲明：(一)駁回
    原告之訴。(二)如受不利益判決，願供擔保請准宣告免為假執
    行。
三、兩造不爭執之事實：
  (一)原告為Vita-Mix全營養調理機之生產廠商，上開Vita-Mix調
    理機之容杯及基座經原告在美國註冊取得註冊號數0000000
    及0000000 號立體商標保護（詳本院卷第16、22頁）。
  (二)型號SUPER MUM BL-1200號調理機係被告所產銷（詳本院卷
    第147 頁）。
四、本件爭點與本院判斷：
  (一)被告有無違反公平交易法第24條之規定：
  1.按「本條所稱『顯失公平』：係指「以顯失公平之方法從事
    競爭或商業交易」者。其常見之具體內涵主要可分為三種類
    型：(一)不符合商業競爭倫理之不公平競爭行為：1.榨取他人
    努力成果判斷是否違法原則上應考量(一)遭攀附或高度抄襲之
    標的，應係該事業已投入相當程度之努力，於市場上擁有一
    定之經濟利益，而已被系爭行為所榨取；(二)其攀附或抄襲之
    結果，應有使交易相對人誤以為兩者屬同一來源、同系列產
    品或關係企業之效果等。惟倘其所採行手段可以非難性甚高
     (如完全一致之抄襲) 者，縱非屬前述二因素之情形，仍有
    違法之虞，應依個案實際情形，綜合判斷之。其常見行為態
    樣有：(1)攀附他人商譽判斷是否為本條所保護之商譽，應考
    量該品牌是否於市場上具有相當之知名度，且市場上之相關
    業者或消費者會產生一定品質之聯想。(2)高度抄襲判斷高度
    抄襲，應綜合考量(一)該項抄襲是否達「完全一致」或「高度
    近似」之程度；(二)抄襲人所付出之努力成本與因而取得之競
    爭優勢或利益之關聯性及相當性；及(二)遭抄襲之標的於市場
    競爭上之獨特性及占有狀態。(3)利用他人努力，推展自己商
    品或服務之行為。」公平交易法第24條案件處理原則第7 條
    第1 款第1 目定有明文。準此，事業就其營業所提供之商品
    或服務，縱不該當於該法第20條各款之情事，惟若事業於營
    業競爭手段上，倘以攀附他人聲譽或不當仿襲他人商品外觀
    或表徵，即屬榨取他人努力成果之行為，不符合商業競爭倫
    理，為不公平競爭行為，即已構成對市場上效能競爭之壓抑
    或妨礙，至為明確。
  2.經查，本件原告起訴主張被告違反公平交易法第24條規定之
    主要事由，乃係認為被告所生產之型號SUPER MUM BL-1200
    號全方位專業營養機商品外觀與原告在美國取得立體商標註
    冊之Vita-Mix全營養調理機商品外觀高度近似，涉及不公平
    競爭等語，是以，本件主要爭議應著重在兩造「商品外觀是
    否構成近似」，而非兩造之商品究竟使用何種商標，或被告
    之產品究竟有何種專利權，合先敘明。查本件被告型號SUPE
    R MUM BL-1200 號全方位專業營養機之商品外觀，經與原告
    之Vita-Mix調理機商品外觀比對結果，兩者均使用相類似型
    狀之調理機容杯及基座，底座及其上按扭之顏色、型狀，與
    按紐之排列設置亦與原告之Vita-Mix調理機類似，兩者商品
    之底坐均係白色，被告僅係將原告之調理機底坐配置按紐該
    側之邊框黑色框線移除，此外，可謂幾近相同，有實物照片
    各1 紙在卷足憑（詳本院卷第86、107 頁），並經本院於99
    年11月23日審理時諭知被告提出型號SUPER MUM BL-1200 全
    方位專業營養機（豪華型）一具當庭勘驗無訛（詳本院卷第
    101 頁）。又故鄉市場調查股份有限公司於99年10月29日起
    至同年11月8 月止進行調查訪問時，取樣603 人為調查對象
    ，讓受訪者觀察藍色圖卡之Vita-Mix全營養調理機照與灰色
    圖卡之SUPER MUM 調理機照片（以上兩色圖卡照片均附於本
    院卷第177 頁），其中有62% 之受訪者會誤認為同一家商品
    ，21% 之受訪認為其中一件為模仿品，僅有17% 之受訪者認
    為是完全不同之兩家公司產品，有該公司99年11月19日出具
    之調理機市場研究調查報告1 件在卷足憑（詳本院卷第173
    頁），可見採同時同地之觀察法，受訪者認為兩項產品係同
    一家公司商品、或真品與模仿品者，累計比例為83% ，如改
    採異時異地觀察法，則認為兩項產品相似之累計受訪者比例
    必定更為提高，堪認兩項商品之外觀確屬高度近似。
  3.被告雖抗辯其所產銷之SUPER MUM BL-1200全方位營養機產
    品，主要結構係自行研發設計，除已取得我國新型第M33194
    4 號專利外，亦同獲日本、大陸專利，甚至亦曾獲2009年台
    北國際發明暨技術交易展之發明競賽銀牌獎，無論就產品內
    部設計、亦或外觀部分，均與原告之產品不同，且被告係以
    「SUPER MUM 」品牌行銷，該「SUPER MUM 」商標亦經智慧
    財產局准予註冊，消費者自無混淆之虞云云。惟查被告向智
    慧財產局申請之第M331944 號新型專利，其專利範圍為「1.
    一種果汁機結構改良，是由一具有驅動裝置（11）的底座（
    1 ）、一與底座（1 ）結合的杯體（2 ）、一設於杯體（2
    ）內且與前述驅動裝置（11）連接的刀具（3 ）、一卡固於
    杯體（2 ）內能將前述刀具（3 ）罩蓋的過濾罩（4 ）、及
    一杯蓋（5 ）所組成；該過濾罩（4 ）下半部包覆著濾網（
    41），頂面則凸伸一與過濾罩（4 ）內部相通且直徑較小的
    導入管（42），其特徵在於：導入管（42）是由一個設置於
    過濾罩（4 ）上且一體連接的短管（42a ）、及一個結合於
    短管（42a ）上並能夠隨時拆組的延長管（42b ）所組成。
    2.如請求項1 所述的果汁機結構改良，所述短管（42a ）的
    開口設有內螺牙（421 ），能與延長管（43）底端的外螺牙
    （431）螺接結合。 3.如請求項1所述的果汁機結構改良，
    所述短管（42a ）的頂端設有外螺牙，能與延長管底端開口
    的內螺牙螺接結合。4.如請求項1 所述的果汁機結構改良，
    其中，所述短管（42a ）及/ 或延長管（42b）的管壁設有
    數個貫穿並使液體能夠流入過濾罩（4 ）內的小導孔（422
    ）（424 ）。5.如請求項1 所述的果汁機結構改良，其中，
    所述過濾罩（4 ）的底緣外環設有數個L 形卡塊（44），能
    與杯體（2 ）底部內緣的數個橫形固定塊（21）卡合固定。
    6.如請求項1 所述的果汁機結構改良，其中，杯體（2 ）內
    底部設有數條斷面呈等腰三角形的擾流條（22），該擾流條
    （22）是佈置在底部中央凸座的切線方向上。7.一種果汁機
    結構改良，是由一具有驅動裝置（11）的底座（1 ）、一與
    底座（1 ）結合的杯體（2 ）、一設於杯體（2 ）內且與前
    述驅動裝置（11）連接的刀具（3 ）、一卡固於杯體（2 ）
    內能將前述刀具（3 ）罩蓋的過濾罩（4 ）、及一杯蓋（5
    ）所組成；該過濾罩（4 ）下半部包覆著濾網（41），頂面
    則凸伸一與過濾罩（4 ）內部相通的管體（42），其特徵在
    於：所述過濾罩（4 ）的底緣外環設有數個L 形卡塊（44）
    ，能與杯體（2 ）底部內緣的數個橫形固定塊（21）卡合固
    定，該橫形固定塊（21）距離底面的間距略大於L 形卡塊（
    44）的厚度。」有我國第M331944 號新型專利說明書1 件在
    卷足憑，綜觀上開專利申請範圍，主要係在於過濾罩有關之
    改良結構，與產品之外觀、表徵無關，自非原告主張之商品
    外觀有無構成近似比對範圍。次查，被告所稱之商標係於95
    年5 月16日、97年12月16日經智慧財產局准予註冊取得第00
    000000、00000000、00000000、00000000號商標專用權，此
    部分事實固有被告提出之商標註冊證4 件在卷足憑（詳本院
    卷第103-106 頁），惟上開4 件商標圖示，均為具有圓型鼻
    子與線型嘴巴之人像，文字與圖示之排列方式則有兩種，其
    一為文字為直線排列，人像在文字左側，另一為文字為半圓
    型排列，人像在文字中間，而被告使用於SUPER MUM BL-120
    0 全方位營養機商品之商標圖示，則為無鼻子，但有半圓型
    嘴巴（內含一點舌頭）之人像，且人像在文字中間位置，顯
    見被告實際使用之商標與其註冊商標不同，依社會一般通念
    已失其同一性，自難據被告實際使用之商標辨識其商品來源
    。況本件原告產品所使用之商標乃「Vita-Mix」，而被告所
    使用之商標則為「SUPER MUM 」，兩者商標本即不同，此所
    以原告亦未主張被告侵害其商標權，而係主張被告所生產之
    商品外觀與原告之產品「外觀」高度近似，是被告辯稱其商
    標與原告明顯不同，可資區別云云，顯係刻意將不同之比對
    客體混為一談，自非允洽，亦難據此認定與原告之商品無混
    淆之虞。另被告訴訟代理人指出原告產品及被告產品就面板
    上三個按鈕其中中間按鈕之造型及其餘按鈕之功能與原告產
    品並不相同云云，惟查，原告產品中間旋鈕部分係採扳手型
    式，而被告產品中間旋鈕則係採圓柱式，兩者確有不同，然
    整體外型仍屬圓形黑色外觀，而圍繞該旋鈕外之出力大小調
    整圖示，雖兩者亦有不同，惟亦均係圍繞在該旋鈕外圍，是
    乍然視之予人寓目印象仍屬高度近似，難以立即區別其中差
    異。至於所謂其餘按鍵之功能不同云云，縱屬確實，然功能
    既非本件比對之重點，自仍無法因此解免被告產品外觀與原
    告產品外觀高度近似之事實，是被告此部分之抗辯，顯無可
    採。
  4.末查，被告型號SUPER MUNBL-1200全方位營養機之商品外觀
    與原告之Vita-Mix調理機商品外觀高度相似，已如前述，堪
    信係抄襲自原告，又原告為保護及銷售其調理機，曾向美國
    申請註冊容器與底座之立體商標，並於我國購買電視廣告時
    段播放142 次，及於雜誌上刊登Vita-Mix調理機之廣告，已
    據原告提出電視廣告播送時段表及雜誌廣告等件為證（附於
    本院卷第47-80 頁），顯見原告已投入相當之成本。而被告
    高度抄襲原告商品之外觀所製之成本甚低，然依據故鄉市場
    調查股份有限公司辦理之「調理機市場研究調查」結果，受
    訪人員觀察兩台調理機之圖卡照片後，僅17% 認兩者為完全
    不同兩家公司之產品，卻有高達83% 之消費者會因被告抄襲
    原告之商品外觀，致無法辨識兩項產品非不同之兩家公司所
    產製，使被告因抄襲而就此87% 消費者取得競爭優勢，堪認
    被告就其抄襲所支出之成本與因而取得之競爭優勢，顯不相
    當。是被告高度抄襲原告商品之外觀，顯係不符合商業競爭
    倫理之不公平競爭行為，核屬違反公平交易法第24條之規定
    。
  (二)原告得否請求禁止被告產銷型號SUPER MUM BL-1200 全方位
    營養機：
  1.按「事業違反本法之規定，致侵害他人權益者，被害人得請
    求除去之；有侵害之虞者，並得請求防止之。」公平交易法
    第30條定有明文。
  2.查被告高度抄襲原告商品之外觀，且以支出極少之成本取得
    不相當之競爭優勢，並損及原告商品於市場之獨特性，已如
    前述，原告自得請求被告禁止產銷型號SUPER MUMBL-1200全
    方位營養機，以除去侵害。
五、從而，原告依據公平交易法第24、30條之規定，請求被告不
    得就如附表一所示之「型號SUPER MUM BL-1200全方位營養
    機」商品為製造、販賣、陳列、廣告或於網路網頁或其他傳
    播媒體為廣告、推介之為行，為有理由，應予准許。
六、結論：原告之訴為有理由，依民事訴訟法第78條判決如主文
    。
中    華    民    國    99    年    12    月    7     日
                    智慧財產法院第一庭
                                法  官  汪漢卿
以上正本係照原本作成。
如對本判決上訴，須於判決送達後20日內向本院提出上訴狀。如
委任律師提起上訴者，應一併繳納上訴審裁判費。
中    華    民    國    99    年    12    月    7     日
                                書記官  邱于婷


司法院資訊處製作；財團法人民間司法改革基金會備份。
